臺灣臺南地方法院刑事判決
110年度易字第621號
聲  請  人  臺灣臺南地方檢察署檢察官
被      告  吳孟哲


上列被告因違反毒品危害防制條例案件，經檢察官聲請以簡易判
決處刑（110年度毒偵字第1324號），本院認不宜以簡易判決處
刑（110年度簡字第1444號），改以通常程序審理，判決如下：
    主  文
本件公訴不受理。
    理  由
一、聲請簡易判決處刑意旨略以：被告甲○○曾因施用毒品案件，
    經臺灣臺南地方檢察署檢察官以108年度毒偵字第76號為附
    戒癮治療之緩起訴處分確定，戒癮治療部分業於民國109年3
    月23日履行完成。被告復基於施用第二級毒品甲基安非他命
    之犯意，於前開戒癮治療完成後之110年3月7日23時許，在
    臺南市○區○○街000巷0弄0號住處，施用第二級毒品甲基安非
    他命1次。嗣經採尿送驗，結果呈安非他命、甲基安非他命
    陽性反應，因認被告涉犯毒品危害防制條例第10條第2項之
    施用第二級毒品罪嫌等語。
二、按起訴之程序違背規定者，應諭知不受理之判決，並得不經
    言詞辯論為之，刑事訴訟法第303條第1款、第307條定有明
    文。又甲基安非他命為毒品危害防制條例第2條第2項第2款
    所列之第二級毒品，而犯該條例第10條第2項之施用第二級
    毒品罪者，檢察官應聲請法院裁定，令被告入勒戒處所觀察
    、勒戒，其期間不得逾2月，同條例第20條第1項定有明文。
三、次按109年1月15日修正之毒品條例第24條業於110年5月1日
    生效施行，該條第1、2項規定「第20條第1項及第23條第2項
    之程序，於檢察官先依刑事訴訟法第253條之1第1項、第253
    條之2第1項第4款至第6款或第8款規定，為附條件之緩起訴
    處分時，或於少年法院（地方法院少年法庭）認以依少年事
    件處理法程序處理為適當時，不適用之。前項緩起訴處分，
    經撤銷者，檢察官應繼續偵查或起訴。」其立法理由並說明
    ：「緩起訴處分是利用機構外之處遇，協助施用毒品者戒除
    毒癮，為達成戒除毒癮之目的，於撤銷緩起訴處分後，宜由
    檢察官依法繼續偵查或起訴，亦即仍有現行條文第20條觀察
    、勒戒及強制戒治制度之適用，俾利以機構內之處遇方式協
    助其戒除毒癮，亦得為不同條件或期限之緩起訴處分」等語
    ，與修正前所定之「依法追訴」不同，則新法規定之附條件
    緩起訴處分與曾受「觀察、勒戒或強制戒治」之處遇，已無
    法等同視之。且修正後毒品條例對於施用毒品者之思維，已
    擺脫以往側重於「犯人」身分之處罰，著重其為病患之特質
    ，因此放寬觀察、勒戒或強制戒治制度之適用時機，以協助
    施用者戒除毒癮，是以修正後毒品條例第20條第3項所謂「3
    年後再犯」，只要本次再犯（不論修正施行前、後）距最近
    1次觀察、勒戒或強制戒治執行完畢釋放，已逾3年者，即該
    當之，不因其間有無犯施用毒品罪經起訴、判刑或執行而受
    影響。亦即對於戒除毒癮不易者，唯有以機構內、外處遇及
    刑事制裁等方式交替運用，以期能控制或改善其至完全戒除
    毒癮。則被告縱為屢犯施用毒品罪之成癮慣犯，其間復曾因
    施用毒品罪，經起訴、判刑或執行，只要本次再犯施用毒品
    罪距其最近1次觀察、勒戒或強制戒治執行完畢釋放後，已
    逾3年者，既仍有修正後毒品條例第20條第3項規定之適用，
    依舉重明輕之法理，倘僅經檢察官為「附命緩起訴」（即附
    命完成戒癮治療之緩起訴處分，下逕稱「附命緩起訴」）而
    非起訴、判刑，不論有無完成戒癮治療，其再犯更有適用同
    條例第20條第3項規定，施以「觀察、勒戒或強制戒治」之
    必要。再「附命緩起訴」戒癮治療之執行，係以社區醫療（
    機構外醫療體系）處遇替代監禁式治療，使施用毒品者得繼
    續正常家庭及社會生活，實非集中於勒戒處所，而受監所矯
    正、管理，仍難脫其「收容」或「處罰」外觀者，所可比擬
    ，恐難遽認已完成該戒癮治療者，即無再受「觀察、勒戒或
    強制戒治」處遇之實效。是以，於機構外之戒癮治療難達其
    成效時，再施以機構內之強制處遇，亦屬循序漸進之合理矯
    治方式。況毒品條例第23條第2項之「觀察、勒戒及強制戒
    治」執行完畢釋放，乃法定訴追要件，逕將完成「附命緩起
    訴」之戒癮治療者，等同於該條項所定之「觀察、勒戒或強
    制戒治」執行完畢，更有牴觸不利類推禁止原則之嫌，難謂
    妥適（最高法院110年度台上字第2096號判決意旨參照）。
    因此，倘施用毒品之被告經檢察官為「附命緩起訴」確定，
    不論是否完成戒癮治療，均難認事實上已等同接受「觀察、
    勒戒或強制戒治」執行完畢。　　　　
四、經查：
  ㈠被告前因施用毒品案件，經臺灣臺南地方檢察署檢察官以108
    年度毒偵字第76號為附命緩起訴確定，戒癮治療部分於109
    年3月23日履行完成等節，有臺灣高等法院被告前案紀錄表
    在卷可憑。惟揆諸上開判決意旨及說明，不論被告是否完成
    戒癮治療，均難認事實上已等同接受「觀察、勒戒或強制戒
    治」執行完畢之處遇。
  ㈡又被告前未曾因施用毒品案件，經法院裁定令入勒戒處所觀
    察、勒戒，亦有上開被告前案紀錄表在卷可查，是依前揭說
    明，被告前既未曾接受觀察、勒戒或強制戒治之處遇，就其
    本件施用第二級毒品犯行，自無從適用毒品危害防制條例23
    條第2項之規定追訴處罰，應依同條例第20條第1項、第2項
    、第24條等規定處理。從而，本件檢察官未及適用修正後毒
    品危害防制條例等相關規定，針對個案具體審酌、裁量，此
    涉被告人身自由之剝奪及受多元處遇之選擇，攸關其權益，
    應認檢察官就被告本件施用第二級毒品犯行聲請以簡易判決
    處刑之程序屬違背規定，且無從補正，爰不經言詞辯論，逕
    為公訴不受理之諭知。
據上論斷，應依刑事訴訟法第452條、第303條第1款、第307條，
判決如主文。
本案經檢察官甲○○聲請以簡易判決處刑。　
中　　華　　民　　國　　110 　年　　8 　　月　　16　　日
　　　　　　　　　刑事第十二庭  法　官　陳貽明
以上正本證明與原本無異。
如不服本判決應於收受本判決後20日內向本院提出上訴書狀，並
應敘述具體理由。其未敘述上訴理由者，應於上訴期間屆滿後20
日內向本院補提理由書狀（均須按他造當事人之人數附繕本）「
切勿逕送上級法院」。 
  　　　　　　　　　　　　　　　書記官  張鈞雅
中　　華　　民　　國　　110 　年　　8 　　月　　16　　日